【裁判字號】    99,重訴,4
【裁判日期】    990813
【裁判案由】    殺人等
【裁判全文】
臺灣花蓮地方法院刑事判決               99年度重訴字第4號
公  訴  人  臺灣花蓮地方法院檢察署檢察官
被      告  甲○○
選任辯護人  張照堂律師（法律扶助）
上列被告因殺人等案件，經檢察官提起公訴（99年度偵字第1630
號、99年度偵字第2463號），本院判決如下：
    主  文
甲○○犯毀損他人物品罪，處有期徒刑參月。又犯侵入住宅罪，
處有期徒刑參月。又犯殺人罪，共貳罪，均處死刑，均褫奪公權
終身，扣案菜刀壹把沒收。應執行死刑，褫奪公權終身，扣案菜
刀壹把沒收。
    事  實
一、甲○○與丙○○為夫妻，謝金媛係丙○○之母，甲○○、丙
    ○○二人因相處不和睦，丙○○原居住台北縣汐止市○○路
    86號4 樓，因恐懼甲○○曾多次限制其自由，且不斷以電話
    控制其行蹤等精神壓迫，乃拒絕甲○○所提一同至雲林居住
    之要求，而於民國99年2 月間自台北返回花蓮縣吉安鄉○○
    村○○○街23號，與其母謝金媛同住。甲○○見此仍不知自
    我檢討，改善其與丙○○相處之態度，竟變本加厲，懷疑丙
    ○○在外面亂搞，於98年2月28日以電話騷擾、於3月初由雲
    林縣駕車至花蓮丙○○住處騷擾，並要求丙○○隨同其回雲
    林，均遭丙○○拒絕。甲○○因而心生怨恨，於99年3 月20
    日中午，自雲林住處駕駛車號N4-7510 號自小客車至花蓮後
    ，先至花蓮縣吉安鄉○○路○段217 號「益昌五金行」購買
    新台幣（下同）300元之菜刀1把，預備供殺人之用，復於同
    日18時許，駕車至花蓮縣吉安鄉○○村○○○街23號丙○○
    住處外埋伏等候，嗣於同日18時45分許，待見丙○○返家後
    ，即持菜刀挾藏於腋下驅前向丙○○理論，謝金媛見甲○○
    又來騷擾，即將甲○○推阻於門外，並將玻璃鋁門上鎖欲報
    警求救，甲○○因而兇性大發，先基於毀損及侵入住宅之故
    意，將鋁門玻璃踢破致毀損後，強行侵入屋內，復基於殺人
    之犯意，先持菜刀朝謝金媛頭肩頸處奮力連續砍劈十數刀後
    ，復見丙○○欲奪門逃出求救之際，另基於殺人之犯意持該
    菜刀追砍丙○○肩頸胸腹處十數刀，致謝金媛受有左眉末端
    刮擦傷、左側頸前低後高斜向砍劈傷（自左耳後前下斜走至
    左胸關節，創口切開1/2 頸周及全頸長，以指探創可觸得頸
    椎橫突，切斷左頸側大部分肌血管神經）、左耳後頭皮表淺
    砍削傷（頭髮削除約5 公分大小區域）、左肩胛骨棘上水平
    砍劈刀傷（砍斷左肩胛骨棘，刀勢因遇肩胛骨棘阻力，而形
    成之字形狀，長約11公分）、左肩峰水平砍劈切割刀傷（長
    約8 公分，砍穿肩關節囊）、左肩胛下砍劈切割刀傷（長約
    11公分，深至肌肉組織）、左背部腋窩上砍劈切割刀傷（長
    約15公分，深及肌肉組織）、左上臂前側腋窩下右下左上斜
    砍劈切割刀傷（創長12公分，深及上臂肌肉組織）、左肘關
    節砍劈創（切開近2/3 關節，撓骨頭外露）、劍突下水平砍
    劈切割創（偏右分布向左越體中線，長約17公分，右胸深及
    肋骨）、左腋下中線前低後高砍劈刀傷（長約7 公分深及肌
    肉組織）、右肩胛骨上水平砍劈刀傷（刀勢因遇肩胛骨阻力
    ，而有頓挫偏移，長約7 公分）、右肩胛下砍劈切割刀傷（
    長約15公分，深及肌肉組織）、右背左上右下斜表淺切劃刀
    傷（約15公分）、右手防禦刀傷、右前臂距肘1/2 處砍劈切
    割創（長約5 公分，深及肌肉組織）、右大拇指指掌關節切
    斷（連基部皮膚削創除至腕上、右食指、中指、無名指切割
    創傷）、右小指指掌關節切斷（連基部皮膚削除至腕上）等
    刀創傷害，造成失血性休克而死亡；致丙○○受有背側頸項
    偏左分布三道水平砍劈切割刀傷（自項下線排列至頸根長度
    依序漸減，最長約跨1/2 頸周，深及頸椎）、左肩峰水平砍
    劈切割刀傷（長約12公分，砍穿肩關節囊）、左上臂背側腋
    窩下右下左上斜砍劈切割刀傷（創長約6 公分，深及上臂肌
    肉組織）、左背腰胯高度水平砍劈切割創傷（長約15公分，
    深及肌肉組織）、左大腿表淺切劃刀傷二處（長約2及3公分
    ）、右顏面至頸部外側砍劈創傷（前低後高，自耳前沿下顎
    骨下緣切開至甲狀軟骨高度，深及肌肉、血管與神經）、右
    肩胛水平砍劈切割刀傷二處（長約7.5 公分，深至肌肉組織
    ）、右胸季肋部向下至側腹連續三處水平砍劈切割創（中央
    一處最長，長約10公分，創深穿過胸壁進入胸腔，上下二處
    深及肌肉組織）、右手防禦刀傷、右前臂距肘1/2處U型砍劈
    切割創傷（長約6 公分，深及肌肉組織）、右手背切割創（
    長約4 公分，深及肌肉、肌腱）、右大腿外表淺切劃傷（約
    2.5 公分）等刀創傷，造成失血性休克而死亡。甲○○因見
    謝金媛、丙○○倒臥血泊，遂畏罪自殘，朝自身左手肘、頸
    部砍殺成傷而倒臥現場，嗣經鄰居黃雲龍聽聞異狀，迅即報
    警處理當場查獲，並扣得菜刀1 把。
二、案經被害人謝金媛之子即被害人丙○○之弟乙○○告訴及花
    蓮縣警察局吉安分局報告臺灣花蓮地方法院檢察署檢察官偵
    查起訴。
    理  由
一、證據能力部分：
(一)按被告以外之人於審判外之言詞或書面陳述，除法律有規定
    者外，不得作為證據，刑事訴訟法第159 條第1 項定有明文
    。又被告以外之人於偵查中向檢察官所為之陳述，除顯有不
    可信之情況者外，得為證據，同法第159 條之1 第2 項亦有
    規定。又被告以外之人於審判外之陳述，雖不符前四條之規
    定，而經當事人於審判程序同意作為證據，法院審酌該言詞
    陳述或書面陳述作成時之情況，認為適當者，亦得為證據。
    當事人、代理人或辯護人於法院調查證據時，知有第159 條
    第1 項不得為證據之情形，而未於言詞辯論終結前聲明異議
    者，視為有前項之同意，同法第159 條之5 規定甚明。本案
    證人黃雲龍、朱文吉、證人即告訴人乙○○於警詢時之證述
    ；被害人丙○○事發前於99年3 月1 日製作之調查筆錄，因
    檢察官、被告及辯護人於法院言詞辯論終結前，均未對於證
    據能力聲明異議，視為同意具備證據能力，本院審酌該等言
    詞陳述或書面陳述作成之情況，相關陳述人均未曾主張非出
    於任意性或不正取供，足信作成時之情況，應無違法或不當
    情事，因而認為適當，依刑事訴訟法第159 條之5 規定，該
    等言詞陳述或書面陳述，均具備證據能力而均得作為證據，
    合先敘明。
(二)卷附臺灣花蓮地方法院檢察署相驗屍體證明書、勘（相）驗
    筆錄，係檢察官依其執行相驗屍體職務時所見聞而為之證明
    文書或紀錄；臺灣花蓮地方法院檢察署檢驗報告書，係檢驗
    員執行其勘驗死者傷勢並鑑定死亡原因之職務時，依其見聞
    及勘驗結果所為之證明文書；花蓮縣消防局之緊急救護案件
    記錄表，係急救人員執行勤務之紀錄，性質上均為公務員職
    務上所製作之證明文書或紀錄文書，且無證據可認有何顯不
    可信之情況；另花蓮縣警察局吉安分局仁里派出所一般陳報
    單、吉安分局處理家庭暴力與兒安分局處理家庭暴力與兒少
    保護案件調查紀錄表、花蓮縣警察局花蓮分局中山派出所員
    警工作紀錄簿，均係員警就被害人丙○○就家庭暴力事件報
    案之證明文書或紀錄文書；事發現場圖、侵入路線圖，均係
    員警接獲報案後抵達現場，依法執行實施勘察等職務後所製
    作以紀錄當時實見現場情形之紀錄文書，且無虛偽不實或明
    顯瑕疵等顯不可信之情況存在；法務部法醫研究所解剖報告
    書、鑑定報告書，均法醫依其職權所為之紀錄及報告，亦無
    虛偽不實或明顯瑕疵等顯不可信之情況存在，是依刑事訴訟
    法第159 條之4 第1 款之規定，皆有證據能力。又卷附衛生
    署花蓮醫院診斷證明書，乃醫師基於專業知識所作成，而具
    有相當之中立性，是其作成過程並無不適當之情形，依照前
    條第2 款規定，亦得作為證據。又卷內之現場照片、存有被
    告簡訊之手機翻拍照片，均係以機械之方式所留存之影像，
    並非依憑人之記憶再加以轉述而得，並非供述證據，此外，
    復無證據證明有何偽造、變造或違法取得之情事，且均與檢
    察官主張之事實具有關聯性，各該照片亦有證據能力，合先
    說明。
二、上揭事實，業據被告甲○○坦承不諱，於警詢時自白：因認
    為被害人丙○○在今年的元宵節，明明有休假卻騙說沒有休
    息，所以爭吵，丙○○回到花蓮住後，被害人謝金媛又從中
    阻擾，累積怨憤才持刀殺害該二人，是見謝金媛要用電話報
    警就破門衝入屋內砍殺謝金媛，再看到丙○○要報警求救，
    再持刀朝丙○○砍殺等語；於檢察官偵查中自白：案發當天
    自雲林約下午五時到花蓮，先逛了一圈，傳簡訊給丙○○沒
    有回應，感覺難過，看到五金店就買了一把菜刀，開車到一
    個停車場，再等看丙○○是否會回覆，後來等到丙○○出現
    ，才跟著到屋內，說要好好講，但謝金媛將其推出去並鎖門
    ，伊看到謝金媛要打電話報警，即破門入屋內，拿刀砍謝金
    媛，後來丙○○跑到門外，伊就跟著砍殺她等語；於本院審
    理時自白：因電話都聯絡不到丙○○、謝金媛，打電話都不
    會接，伊就傳簡訊，傳了很多簡訊，但都沒有回，手機的按
    鍵都按壞了，99年3 月20日下班後心情很不好，近中午時從
    雲林出發，到花蓮後先買一支菜刀，接著就到謝金媛住處，
    車子是放在停車場那邊，在車上抽煙、吃檳榔後，就直接下
    車到丙○○家那邊，那時把刀子從盒子拿出來夾在左邊的腋
    下，就剛好看到丙○○與謝金媛在門口，謝金媛已經在房子
    裡面，丙○○在門口，伊就跑過去，到門口時就跟在丙○○
    後面進去屋裡面，於是就在丙○○家裡爭吵，被害人二人就
    推伊到門口外面，門是玻璃門，是整面是玻璃的那種玻璃門
    ，伊就用腳踢破玻璃門再進去，謝金媛在門口附近，丙○○
    也站在門口附近，伊衝動就殺人了，先砍謝金媛等語，核與
    證人即被害人鄰居黃雲龍於警詢時證述：「時間發生在20日
    約18時45分左右，我看見一名穿紅色衣服男生躲於荳蘭五街
    23號對面路旁停放了一部5328-TP 自小客車與草叢間之暗處
    因行跡可疑，我稍微看了一下其動態，穿紅衣服男生忽然持
    一把菜刀衝入吉安鄉○○○街23號屋內，當時我有聽到該屋
    內有吵架、鬥毆及衝撞屋門聲音，同時有聽到他們『不要報
    警處理』的聲音，當時我覺得事態不對，立即打電話報警」
    等語及證人即五金店老闆朱文吉警詢時證述：被告原來要買
    西瓜刀，因嫌太長，所以才買菜刀，當時被告意識正常等語
    相符，且有臺灣花蓮地方法院檢察署相驗屍體證明書、驗斷
    書、相驗筆錄、法務部法醫研究所解剖報告書、鑑定報告書
    、事發現場圖、侵入路線圖、現場照片、花蓮縣警察局吉安
    分局仁里派出所一般陳報單、吉安分局處理家庭暴力與兒安
    分局處理家庭暴力與兒少保護案件調查紀錄表、被害人丙○
    ○於99年3月1日製作之調查筆錄、花蓮縣警察局花蓮分局中
    山派出所員警工作紀錄簿、手機翻拍相片、花蓮縣警察局吉
    安分局搜索、扣押筆錄、扣案菜刀1 把等證據在卷可稽，足
    認被告自白與事實相符，堪信真實。從而被告殺人之犯行已
    臻明確，堪以認定，應予依法論科。
三、核被告所為，係犯刑法第354 條之毀損罪、第306 條第1 項
    之侵入住宅罪及第271 條第1 項之殺人罪。被告上開犯行間
    ，其行為各別、可分，被害法益不同，應分論併罰。又本院
    依職權送請行政院衛生署花蓮醫院就被告於犯罪行為時精神
    狀況為鑑定，經該院鑑定結果顯示：被告意識清楚、注意力
    佳、言語切題連貫、思考流程正常、無怪異妄想內容、知覺
    正常、無視幻覺或聽幻覺、對人時地定向感正常、記憶力正
    常；智力測驗結果顯示：整體智商（FIQ）74分、語言表達
    能力（VIQ）76分、操作行為能力（PIQ）72分，雖智力偏低
    但均未達法定輕度智能障礙程度（IQ：70以下）；而綜合論
    述：被告無精神疾病，為邊緣性智能個案，情緒管理能力不
    佳，辨識其行為違法之能力正常，但在強烈情緒影響下，依
    其辨識而行為之能力會較低。然依上開鑑定之結果，被告行
    為時即未有刑法第19條所定「精神障礙或其他心智缺陷」之
    情事，又鑑定意見所稱「邊緣性智能個案」，乃多數暴力犯
    罪者之共通特質，尚難以此認定已達智能障礙之程度，且「
    情緒管理能力不佳」亦不符精神障礙之標準，而係屬暴力犯
    罪者普遍化之人格特質，原本即係刑罰所非難及預防之對象
    ，更何況本件乃預謀犯罪，不存在受到刺激而強烈影響情緒
    之情況，即沒有不能依其辨識而行為之問題，故無該條規定
    之適用，附此敘明。
四、爰審酌被告為國中畢業之教育程度，雖智商不高，但具有一
    般國民基本的智識程度，並能從事駕駛、送貨、搬運、噴灑
    農藥等工作，無精神疾病或智能障礙，成長環境正常，無特
    殊不幸之際遇，亦無物質濫用之過往，行為時已逾不惑之年
    ，結婚並育有子女四人，能擔負監護照料之職責，人格應屬
    健全。其與被害人丙○○為夫妻關係，本應具有相當之情感
    基礎，二人間雖有爭吵，但並無任何重大怨隙，均非因被害
    人丙○○對被告有何加害、壓迫、施虐、家庭暴力等足以挑
    起報復或反抗之非行而引起，乃單純理念及認知上之歧見，
    或僅因丙○○欲掙脫被告之支配、騷擾等，非得謂係屬足以
    刺激被告犯殺人罪之事由；被害人謝金媛為被告岳母，亦未
    對被告有何不法或不當之加害行為，其對被告固有不滿之態
    度，乃因不能接受被告與丙○○間之相處關係而僅基於母親
    保護女兒之出發點，阻止被告對丙○○之言語或舉動之騷擾
    ，合乎人情，難謂有何深仇大恨，被告未能自我檢討或改進
    ，竟將丙○○拒絕與其同居生活之情事，怪罪於被害人二人
    ，並預先購置殺人工具之菜刀，埋伏守候丙○○之出現，從
    事件發展的時程來看，被告並非無冷靜、自制而打消殺人犯
    行之時間或機會，卻仍決意為之，即足見被告暴戾之惡性甚
    深。復從被告下手砍殺之經過，係先砍殺謝金媛十數刀（此
    僅指砍中而傷勢明顯之部分），謝金媛則先以手防禦，致手
    指連根削斷而血肉四處飛濺，可想當時亦必有哀號及痛苦之
    情狀，一般人遇此狀況，又無深仇大恨，自當驚醒而停止砍
    殺，然被告非但未停止砍殺，且刀刀深入謝金媛之肌肉組織
    ，甚至可以見骨，又刀刀均朝向頭、頸及肩部等重要部位，
    深及頸周一半而可探觸頸椎，即幾乎要將頸部砍斷，其下手
    之兇殘程度，簡直非人；被告砍殺謝金媛後，猶不放過丙○
    ○，由丙○○所受之傷勢觀之，其左肘關節砍劈創，切開近
    2/3 關節，撓骨頭外露，乃防禦傷，可見當時被告係在丙○
    ○以手臂抵擋之下，仍用全力揮砍，無視被害人之痛苦及哀
    號，並致丙○○頸部所受創傷之深，亦幾近身首異處，被告
    下手之殘忍情形，毫無人性可言，顯非單純情緒管理不佳所
    能蔽之。兼審酌近年來刑罰思想雖已修正古老的「以牙還牙
    、以眼還眼」之絕對應報主義，朝向實現「教化刑」之理想
    目標，但社會上犯罪現象之態樣眾多，於絕對應報主義與教
    化刑之間，尚存有以刑罰達到「社會一般預防」與「特別預
    防」作用之需要，此為刑法仍保留死刑之重要因素。亦即遇
    到以兇殘預謀方式殺人之犯罪類型，如不對之採取永久與社
    會隔離之刑罰手段，國家將不能對社會大眾宣示其鎮壓犯罪
    以維護人民生命安全之意志，亦不能儆惕後傚者三思，將使
    社會大眾發生安全上之心理恐慌，故當犯罪行為之惡性及情
    節重大，此業已不及從教化來考量時，則應優先就維護公眾
    安全之刑罰功能來考量。再審酌被告犯後固曾自殘，然此無
    非為畏罪之舉，且依被告所供，自戕係在其原本計劃之內，
    被告又自承無同歸於盡之意思，則尚難以此自殘行為認定被
    告有何悔意。被告犯行明確，無可遁形，是其犯後雖坦承犯
    行，但從其表露之態度，顯示係為「已經做了，又能怎樣」
    、「做錯了，就等法官判」之意，且多所責怪被害人未能順
    從其意或看不起自己，推諉為本件之肇因，企圖合理化自己
    之罪行，尚難見有何悔悟之情。本院依刑法第57條之規定，
    綜合斟酌上情之一切情狀，認被告泯滅人性、罪無可恕，其
    行徑惡性重大，矯治已不可期，權衡罪責，倘不處以極刑而
    與社會永久隔離，將無從儆惕後傚、維護社會安全，乃分別
    量處如主文所示之刑，併依法定其應執行刑，且就所宣告死
    刑部分，依刑法第37條第 1項之規定，宣告褫奪公權終身，
    以資懲儆。扣案之菜刀 1把為被告所有，且供本件殺人犯罪
    所用之物，業據被告供承在卷，應依法宣告沒收。
據上論斷，應依刑事訴訟法第299 條第1 項前段，刑法第271 條
第1 項、第306 條第1 項、第354 條、第51條第1 款、第2 款前
段、第37條第1 項、第38條第1 項第2 款，刑法施行法第1 條之
1，判決如主文。
本案經檢察官龔書安到庭執行職務
中    華    民    國    99    年    8     月    13    日
                  刑事第二庭    審判長法  官  張宏節
                                      法  官  蔡寶樺
                                      法  官  沈培錚
以上正本證明與原本無異。
本件依職權送上訴。
如不服本判決應於收受送達後10日內向本院提出上訴書狀，並應
敘述具體理由。其未敘述上訴理由者，應於上訴期間屆滿後20日
內向本院補提理由書(均須按他造當事人之人數附繕本)「切勿逕
送上級法院」。告訴人或被害人如對於本判決不服者，應具備理
由請求檢察官上訴，其上訴期間之計算係以檢察官收受判決正本
之日期為準。
中    華    民    國    99    年    8     月    17    日

                                      書記官
附錄本案論罪科刑法條：
刑法第271條第1項
殺人者，處死刑、無期徒刑或10年以上有期徒刑。
刑法第306條第1項
無故侵入他人住宅、建築物或附連圍繞之土地或船艦者，處1 年
以下有期徒刑、拘役或3 百元以下罰金。
刑法第354條
毀棄、損壞前二條以外之他人之物或致令不堪用，足以生損害於
公眾或他人者，處2年以下有期徒刑、拘役或5百元以下罰金。

司法院資訊處製作；財團法人民間司法改革基金會備份。
